【裁判字號】    97,重訴,24
【裁判日期】    980625
【裁判案由】    塗銷地上權登記
【裁判全文】
臺灣苗栗地方法院民事判決              97年度重訴字第24號
原      告  ｂ○○
                        號
訴訟代理人  江錫麒律師
複代理人    辛○○
被      告  Ｇ○○
                        巷29.
            Ｈ○○
                        號
訴訟代理人  Ｆ○○
被      告  癸○○○
                        號
            天○○
                        號
            玄○○
                        1弄1.
            Ｊ○○
                        巷6號.
            Ｚ○○
                        巷16.
            申○○
            戌○○
            酉○○
            Ｋ○○
                        巷6號.
            宇○○
                        號
            地○○
            寅○○
                        2號
            Ｍ○○
                        一段1.
            Ｎ○○
            Ｅ○○
                        號
            丙○○○
                        巷33.
            Ｏ○○
                        19號.
            卯○○
                        2號3.
            丑○○
            Ｘ○○
                        巷9號.
            Ｉ○○
                        巷1弄.
            Ｌ○○
                        巷8號.
            Ｂ○○
                        73巷.
            亥○○
                        90號.
            Ｃ○○
                        號
            Ａ○○
                        393.
            庚○○○
                        號
            壬○○
            子○○
                        巷20.
            甲○○
                        4之3.
            乙○○
                        號8樓.
            黃○○
            ｋ○○
                        1弄3.
            ｅ○○
            ｊ○○
            ｃ○○
                        04巷.
            ｈ○○
                        409.
            未○○○
                        號
            巳○○
                        8號
            辰○○
                        9樓
            午○○○
                        巷2弄.
            ｄ○○
                        29巷.
            ｇ○○
                        之1號.
            ｉ○○
                        巷9弄.
            ｍ○○
            ａ○○
            Ｙ○○
                        03號.
            ｎ○
                        4號
            丁○○○
                        00巷.
            ｌ○○
            ｆ○○
                        7巷5.
            ｐ○○
                        段35.
            ｒ○○
                        巷3弄.
            ｑ○○
            ｏ○○
            Ｗ○○
                        286.
            Ｑ○○
            Ｓ○○
                        號
            Ｒ○○
                        巷4弄.
            Ｐ○○
                        3弄8.
            Ｔ○○
                        巷4弄.
            Ｕ○○
                        巷74.
            Ｖ○○
                        96弄.
            己○○
                        51號.
上  一  人
法定代理人  宙○○
            戊○○
上列當事人間請求塗銷地上權登記事件，本院於民國98年6 月11
日言詞辯論終結，判決如下：
    主  文
被告Ｇ○○、Ｈ○○、天○○、玄○○、Ｊ○○、Ｚ○○、申○○、戌○○、酉○○、Ｋ○○、宇○○、地○○、寅○○、Ｍ○○、Ｎ○○、Ｅ○○、丙○○○、Ｏ○○、卯○○、丑○○、Ｘ
○○、Ｉ○○、Ｌ○○、Ｂ○○、亥○○、Ｃ○○、Ａ○○、庚○○○、壬○○、子○○、甲○○、乙○○、黃○○、ｋ○○、
ｅ○○、ｊ○○、ｃ○○、ｈ○○、未○○○、巳○○、辰○○
、午○○○、ｄ○○、ｇ○○、ｉ○○、ｍ○○、ａ○○、Ｙ○○、ｎ○、丁○○○、ｌ○○、ｆ○○、ｐ○○、ｒ○○、ｑ○○、ｏ○○、Ｗ○○、Ｑ○○、Ｓ○○、Ｒ○○、Ｐ○○、Ｔ○○、Ｕ○○、Ｖ○○、己○○應就被繼承人陳潘教於苗栗縣苑裡
鎮○○段三九四地號土地，苗栗通霄地政事務所於民國四十二年
苑裡字第二八號收件，權利人：陳潘教，權利範圍：公同共有，
設定權利範圍：九十坪之地上權辦理繼承登記，並應將上開之地
上權登記予以塗銷。
被告Ｇ○○應將其於苗栗縣苑裡鎮○○段三九四地號土地，苗栗
通霄地政事務所於民國六十二年通苑字第二六二四號收件，權利
人：Ｇ○○，權利範圍：公同共有，設定權利範圍：九十坪之地
上權登記予以塗銷。
被告Ｈ○○應將其於苗栗縣苑裡鎮○○段三九四地號土地，苗栗
通霄地政事務所於民國六十二年通苑字第二六二四號收件，權利
人：Ｈ○○，權利範圍：公同共有，設定權利範圍：九十坪之地
上權登記予以塗銷。
被告癸○○○應將其於苗栗縣苑裡鎮○○段三九四地號土地，苗
栗通霄地政事務所於民國六十四年通苑字第五七八二號收件，權
利人：癸○○○，設定權利範圍：二六坪六六○之地上權登記予
以塗銷。
訴訟費用由被告癸○○○負擔百分之二十三，餘由被告Ｇ○○、
Ｈ○○、天○○、玄○○、Ｊ○○、Ｚ○○、申○○、戌○○、
酉○○、Ｋ○○、宇○○、地○○、寅○○、Ｍ○○、Ｎ○○、
Ｅ○○、丙○○○、Ｏ○○、卯○○、丑○○、Ｘ○○、Ｉ○○
、Ｌ○○、Ｂ○○、亥○○、Ｃ○○、Ａ○○、庚○○○、壬○○、子○○、甲○○、乙○○、黃○○、ｋ○○、ｅ○○、ｊ○○、ｃ○○、ｈ○○、未○○○、巳○○、辰○○、午○○○、
ｄ○○、ｇ○○、ｉ○○、ｍ○○、ａ○○、Ｙ○○、ｎ○、丁○○○、ｌ○○、ｆ○○、ｐ○○、ｒ○○、ｑ○○、ｏ○○、
Ｗ○○、Ｑ○○、Ｓ○○、Ｒ○○、Ｐ○○、Ｔ○○、Ｕ○○、
Ｖ○○、己○○連帶負擔。
    事實及理由
壹、程序事項：
    本件除被告Ｈ○○以外，其餘被告經合法通知未於最後言詞
    辯論期日到場，核無民事訴訟法第386 條各款所列情形，爰
    依原告之聲請，由其一造辯論而為判決。
貳、實體事項：
一、原告主張：
  (一)訴外人陳潘教已於民國43年3 月29日死亡，陳潘教之繼承人
    為被告Ｇ○○、Ｈ○○、天○○、玄○○、Ｊ○○、Ｚ○○
    、申○○、戌○○、酉○○、Ｋ○○、宇○○、地○○、寅
    ○○、Ｍ○○、Ｎ○○、Ｅ○○、丙○○○、Ｏ○○、卯○○、丑○○、Ｘ○○、Ｉ○○、Ｌ○○、Ｂ○○、亥○○、
    Ｃ○○、Ａ○○、庚○○○、壬○○、子○○、甲○○、乙○○、黃○○、ｋ○○、ｅ○○、ｊ○○、ｃ○○、ｈ○○
    、未○○○、巳○○、辰○○、午○○○、ｄ○○、ｇ○○
    、ｉ○○、ｍ○○、ａ○○、Ｙ○○、ｎ○、丁○○○、ｌ
    ○○、ｆ○○、ｐ○○、ｒ○○、ｑ○○、ｏ○○、Ｗ○○
    、Ｑ○○、Ｓ○○、Ｒ○○、Ｐ○○、Ｔ○○、Ｕ○○、Ｖ
    ○○、己○○等65人（下稱被告天○○等65人），合先敘明
    。訴外人陳潘教於39年間就原告所有坐落苗栗縣苑裡鎮○○
    段394 地號土地（重測前為貓猛段客庄小段133 地號，下稱
    系爭土地），以苗栗縣通霄地政事務所苑裡字第371 號收件
    設定登記為地上權人，設定權利範圍為1 部90坪，存續期間
    無期限，並於其他登記事項欄載明「建築房屋」。嗣訴外人
    陳潘教於42年1 月14日讓與地上權之一部與被告Ｈ○○，經
    苗栗縣通霄地政事務所42年苑裡字第28號收件登記，被告Ｈ
    ○○復於62年6 月15日讓與地上權一部與被告Ｇ○○，經苗
    栗縣通霄地政事務所62年通苑字第2624號收件登記，陳潘教
    繼承人與被告Ｇ○○、Ｈ○○因此公同共有該地上權。
  (二)另訴外人陳淵澄於39年間就原告所有系爭土地以苑裡字第37
    3 號收件設定登記為地上權人，設定權利範圍為1 部26坪66
    0 ，存續期間無期限，並於其他登記事項載明「建築房屋」
    ，因陳淵澄於45年2 月25日死亡，被告癸○○○於64年12月
    23日以苗栗縣通霄地政事務所64年通苑字第5782號收件繼承
    登記為地上權人。
  (三)因上開地上權存續期間皆為無定期，並於其他登記事項欄特
    別載明「建築房屋」，足見當事人設定上開地上權登記，均
    係以地上權人在系爭土地上興建房屋為目的，並以該房屋之
    存續為地上權之存續期間，然當時興建之房屋迄今已滅失，
    原設定地上權之目的已消滅，原告自得終止系爭地上權，爰
    以起訴狀及準備書狀之送達為終止上開地上權設定之意思表
    示，並基於所有權之行使請求被告塗銷上開地上權登記。並
    聲明：如主文第1 至第4 項所示。
二、被告之答辯：
  (一)被告Ｇ○○部分：依民法第841 條規定，地上權不因工作物
    或竹木之滅失而消滅，系爭土地原有苑裡鎮客庄里133 號祖
    厝，85年5 月間遭他人故意毀損，又依本院95年度執字第61
    47號執行事件拍賣公告，亦載明系爭土地不點交，且未記載
    塗銷地上權，原告標購之前不予查明，應自負責任。再者系
    爭地上權存續期間記載為「無期限」係永久存續之意，非如
    原告主張之未定期限等語。並聲明：原告之訴駁回。
  (二)被告Ｐ○○部分：系爭地上權應仍存在，伊要在系爭土地上
    耕作等語。並聲明：原告之訴駁回。
  (三)被告癸○○○部分：同意塗銷系爭土地上之地上權。
  (四)被告壬○○、子○○部分：僅表示就原告請求再與家人討論
    等語。
三、本件依民事訴訟法第270 條之1 第1 項第3 款、第271 條之
    1 規定，整理並協議簡化爭點及不爭執事項如下：
  (一)不爭執事項：
    1.苗栗縣苑裡鎮○○段394地號土地為原告所有。
    2.上開土地登記有陳潘教、Ｇ○○、Ｈ○○等3 人公同共有
      之地上權。
    3.系爭地上權設定目的係建築房屋，設定地上權目的所建築
      之房屋均已滅失。
    4.系爭土地上現無被告等人建築或所有之房屋。
    5.被告已不要在系爭土地上建築房屋。
  (二)爭執事項：
    1.系爭地上權存續期間登記為「無期限」，是否表示當事人
      不願受期限拘束之意，即系爭地上權是否未定存續期限？
    2.系爭地上權設定目的所建築之房屋已不存在時，原告得否
      終止系爭地上權？
四、得心證之理由：
  (一)被告癸○○○之地上權部分：
    原告主張訴外人陳淵澄於39年間就原告所有系爭土地以苑裡
    字第373 號收件設定登記為地上權人，設定權利範圍為1 部
    26坪66，存續期間「無期限」，並於其他登記事項載明「建
    築房屋」，陳淵澄於45年2 月25日死亡，被告癸○○○於64
    年12月23日以苗栗縣通霄地政事務所64年通苑字第5782號收
    件繼承登記為地上權人等情，業據原告提出系爭土地登記謄
    本1 份，且為被告癸○○○所不否認，原告上開主張，堪信
    為真實。又被告癸○○○當庭表示同意原告之請求（見本院
    卷第171 頁），依民事訴訟法第384 條規定：「當事人於言
    詞辯論時為訴訟標的之捨棄或認諾者，應本於其捨棄或認諾
    為該當事人敗訴之判決。」原告此部分請求，為有理由，應
    予准許。
  (二)陳潘教之繼承人與被告Ｇ○○、Ｈ○○公同共有地上權部分
    ：
    1.原告主張，訴外人陳潘教於39年間就原告所有系爭土地設
      定地上權，權利範圍為1 部90坪，存續期間記載「無期限
      」，其他登記事項欄記載「建築房屋」，嗣因移轉而登記
      為訴外人陳潘教與被告Ｇ○○、Ｈ○○公同共有上開地上
      權，陳潘教已於43年3 月29日死亡，其繼承人為被告天○○等65人等情，業據原告提出系爭土地登記謄本1 份（見
      本院第一卷第7 至8 頁）、戶籍謄本（見本院第一卷第53
      至165 頁、第二卷第37至48頁）、繼承系統表（見本院第
      二卷第49頁）等為證。又系爭土地登記謄本他項權利部確
      記載登記序號1 之1 （權利人陳潘教）權利範圍1 部90坪
      與登記序號1 之2 （權利人Ｇ○○）、1 之3 （權利人Ｈ
      ○○）公同共有（見本院卷第7 至8 頁），足認系爭土地
      1 部90坪之地上權，為陳潘教之繼承人即被告天○○等65
      人與被告Ｇ○○、Ｈ○○公同共有，且被告就此均不爭執
      ，原告此部分主張，堪認為真實。至陳潘教繼承系統表之
      曾孫女葉福子，於臺灣省人民回復原有姓名聲請書已註記
      死亡，經本院函詢苗栗縣苑裡戶政事務所葉福子死亡時間
      ，該所函覆略以：該註記為戶籍承辦人員所註記，葉福子
      應於35年間死亡等語（見本院第一卷第301 頁、第二卷第
      11頁），是葉福子並非訴外人陳潘教（43年間死亡）之繼
      承人。又陳潘教繼承系統表中之Ｄ○○、宙○○、陳佩玲
      ，已於93年3 月26日具狀向本院聲明拋棄對陳潘教之子陳
      德榮之繼承權，本院以93年度繼字第70號拋棄繼承事件准
      予備查，復經本院依職權調閱該卷查明無誤，是Ｄ○○、
      宙○○、陳佩玲等3 人，亦非陳潘教之繼承人，附此敘明
      。
    2.按於設定地上權時，當事人間未有存續期間者，依民法第
      834 條第1 項規定，在當地有習慣之情形，則依其習慣；
      有永久存續之習慣者，為永久存續之地上權；有以工作物
      滅失或竹木採伐完畢時地上權消滅之習慣者，則以工作物
      或竹木之存在期間為其存續期間，司法院院字第15號解釋
      可供參照。又地上權未定存續期限者，足以表示當事人不
      願受期限拘束之意，本諸未定存續期限之法律關係，當事
      人得隨時終止之原則，原則上土地所有權人與地上權人得
      隨時終止，但有支付地租之地上權，地上權人之終止，應
      受民法第835 條規定之限制；至於土地所有權人之終止權
      ，則應受地上權行使目的之限制。詳言之，在以有建築物
      為目的地上權，基於對地上權人之保護，不宜較基地承租
      人為差之理由，亦應解為至建築物不堪使用時土地所有權
      人始得終止，蓋以有建築物為目的而設定地上權，非有相
      當期限不能達其目的，此時當事人雖未明定地上權之期限
      ，但依其設定地上權之目的，探求當事人真意，且為避免
      土地所有權人永久無法就土地因地上權之存在致無法作經
      濟利用，權衡土地所有權人及地上權人雙方利益，因認作
      上述解釋，不僅符合設定時之情事，亦達保障雙方權益及
      促進土地經濟利用之目的。
    3.經查：上開陳潘教等人公同共有之地上權，於39年5 月10
      日登記時，其存續期間載為「無期限」，地租或利息約定
      為「無租」，備註欄載為「建築房屋」（見本院第一卷第
      11、19頁），系爭土地登記謄本就存續期間記載為「無限
      期」（見本院第一卷第7 頁），應係誤載。而該地上權就
      存續期間乙欄，僅係載為「無期限」，非記載為「永久存
      續」，探求當事人於立約時之真意，所謂「無期限」者，
      應係當事人於設定登記之時，就該地上權「無期限之約定
      」，即未定存續期間之意，而非明確表示欲設定永久存續
      之地上權，又查無系爭地上權在當地有永久存續之習慣，
      被告辯稱係設定永久存續之地上權云云，尚非可採。
    4.又依系爭土地當時之登記舊簿及其後之土地登記簿謄本所
      載，系爭地上權之備註欄及其他登記事項先後均載為「建
      築房屋」，足見該地上權之設定係以地上權人在土地上建
      築房屋為目的，此亦為被告所不爭執，而系爭地上權設定
      迄今已近60年，目前在土地上已無地上權人之建物存在，
      亦經本院至現場勘驗明確，有勘驗筆錄、現場圖、現場照
      片、複丈成果圖在卷可考（見本院第一卷第179 至186 頁
      ），且為到庭之被告所不爭執（見本院第二卷第57頁），
      堪認設定系爭地上權目的之建築物已滅失，系爭地上權人
      已無使用系爭土地之事實，且被告表示不欲在系爭土地上
      建屋，足見其無行使地上權之意思，揆諸上開說明，原告
      自得終止系爭地上權。
    5.原地上權人陳潘教已死亡，被告天○○等65人為陳潘教之
      法定繼承人，業如前述。是原告以起訴狀、補正聲明狀、
      補充狀之送達，對陳潘教之繼承人即被告天○○等65人、
      被告Ｇ○○、Ｈ○○為終止上開地上權之意思表示，且被
      告均分別收受送達無誤，有送達證書附卷可按，堪認陳潘
      教與被告Ｇ○○、Ｈ○○公同共有之上開地上權，業經原
      告合法終止。
    6.次按所有人對於妨害其所有權者，得請求除去之，民法第
      767 條中段定有明文。另地上權之塗銷，性質上乃不動產
      物權之處分行為，於繼承人因繼承取得地上權之情形，依
      民法第759 條規定，非經辦理繼承登記，無從為地上權之
      塗銷登記。陳潘教與被告Ｇ○○、Ｈ○○公同共有之上開
      地上權業經合法終止，已如上述，則原告本於所有權請求
      被告天○○等65人辦理訴外人陳潘教地上權之繼承登記後
      ，將該地上權登記塗銷，並請求被告Ｇ○○、Ｈ○○將該
      公同共有之地上權塗銷，為有理由。
五、綜上所述，被告癸○○○就原告之請求已為認諾，原告此部
    分請求自有理由。另訴外人陳潘教與被告Ｇ○○、Ｈ○○公
    同共有之地上權，亦經原告合法終止，是原告本於所有權請
    求訴外人陳潘教繼承人即被告天○○等65人辦理繼承登記後
    ，將該地上權塗銷，請求被告Ｇ○○、Ｈ○○將其等之地上
    權登記塗銷，均有理由，應予准許。
六、末按命債務人為一定之意思表示之判決確定或其他與確定判
    決有同一效力之執行名義成立者，視為自其確定或成立時，
    債務人已為意思表示，強制執行法第130 條第1 項定有明文
    。本件原告請求被告癸○○○塗銷地上權登記部分，係請求
    命被告為塗銷地上權之意思表示，待判決確定時，應視為已
    為意思表示，茲判決尚未確定，固無執行之可言，即日後確
    定，亦無待於執行，是本件關於被告癸○○○部分，雖係依
    被告認諾所為被告敗訴之判決，惟其性質上不適於為假執行
    ，本院即無從依民事訴訟法第389 條第1 項第1 款規定，依
    職權宣告假執行，附此敘明。
七、訴訟費用負擔之依據：民事訴訟法第78條、第85條第1 項、
    第2 項（本院雖為被告等應負擔訴訟費用之判決，然原告業
    於本院言詞辯論期日陳明不向被告癸○○○請求，附此敘明
    ）。
中    華    民    國    98    年    6     月    25    日
                  民事庭法  官  吳國聖
以上正本係照原本作成。
如對本判決上訴，須於判決送達後20日內向本院提出上訴狀。
                        書記官  葉俊宏
中    華    民    國    98    年    6     月    25    日


司法院資訊處製作；財團法人民間司法改革基金會備份。
